ACORDAO-COMPLETO-2558160

ACÓRDÃO 1609/2023 ATA 4/2023 - PRIMEIRA CÂMARA

VISTOS, relatados e discutidos estes autos de tomada de contas especial instaurada pelo extinto Ministério das Cidades em decorrência da inexecução parcial do Contrato de Repasse 227255-72/2007, celebrado com o Município de Porto Velho/RO, para a construção de conjuntos residenciais populares, agora em fase de análise do recurso de reconsideração interposto pelo ex-prefeito Roberto Eduardo Sobrinho (gestão 2005-2012) , contra o Acórdão 11056/2021-TCU-Primeira Câmara, que julgou suas contas irregulares, imputando-lhe débito e multa.
ACORDAM os Ministros do Tribunal de Contas da União, reunidos em sessão da 1ª Câmara, ante as razões expostas pelo Relator e com fundamento nos arts. 32, inciso I, e 33 da Lei 8.443/1992, em:
9.1. conhecer do presente recurso de reconsideração, para, no mérito, negar-lhe provimento;
9.2. encaminhar cópia desta decisão ao recorrente e à Procuradoria da República no Estado de Roraima, com a informação de que o relatório e o voto que o fundamentam podem ser consultados no endereço eletrônico www.tcu.gov.br/acordaos.

Recurso de reconsideração interposto por Roberto Eduardo Sobrinho, ex-prefeito de Porto Velho/RO, contra decisão que julgou suas contas irregulares, imputando-lhe débito e multa em decorrência da inexecução parcial de contrato de repasse celebrado para a construção de conjuntos residenciais populares.

Primeira Câmara

Município de Porto Velho/RO

3. Recorrente: Roberto Eduardo Sobrinho (XXX.661.088-XX), ex-prefeito

13.1. Ministros presentes: Benjamin Zymler (na Presidência) e Jorge Oliveira (Relator).
13.2. Ministros-Substitutos convocados: Augusto Sherman Cavalcanti e Weder de Oliveira.

JORGE OLIVEIRA

Ministro-Substituto Weder de Oliveira

Trata-se de recurso de reconsideração interposto por Roberto Eduardo Sobrinho, ex-prefeito de Porto Velho/RO (gestão 2005-2012) , contra o Acórdão 11056/2021-TCU-Primeira Câmara, que julgou suas contas irregulares, imputando-lhe débito e multa em decorrência da inexecução parcial do Contrato de Repasse 227255-72/2007, celebrado com o extinto Ministério das Cidades, para a construção de conjuntos residenciais populares.
2.	A decisão recorrida foi prolatada nos seguintes termos:
	"VISTOS, relatados e discutidos estes autos de tomada de contas especial instaurada pela Caixa Econômica Federal relativa ao Contrato de Repasse 227255-72/2007, celebrado entre a União, por intermédio do Ministério das Cidades, representado pela referida instituição financeira, e o município, que teve por objeto a 'urbanização de favelas' no referido ente municipal. 
	ACORDAM os ministros do Tribunal de Contas da União, reunidos em sessão da 1ª Câmara, ante as razões expostas pelo relator, em: 
	9.1. excluir Mauro Nazif Rasul e Hildon de Lima Chaves da presente relação processual; 
	9.2. rejeitar as alegações de defesa apresentadas por Roberto Eduardo Sobrinho; 
	9.3. julgar irregulares as contas de Roberto Eduardo Sobrinho, com fundamento no art. 16, inciso III, alínea 'c', da Lei 8.443/1992, e condená-lo ao pagamento das quantias a seguir especificadas, atualizadas monetariamente e acrescidas de juros de mora, calculados a partir das datas especificadas até a data do efetivo recolhimento, fixando o prazo de 15 (quinze) dias, a contar da notificação, para que comprovem, perante o Tribunal (art. 214, inciso III, alínea 'a', do RI/TCU) , o recolhimento da dívida aos cofres do Tesouro Nacional, na forma da legislação em vigor:
	Valor original (R$) 
	Data da ocorrência

	2.064.343,72
	7/7/2011

	4.665,95
	12/7/2011

	398.752,66
	13/9/2011

	14.872,98
	19/4/2012

	35.908,18
	4/6/2012

	9.4. aplicar a Roberto Eduardo Sobrinho, com fundamento no art. 57 da Lei 8.443/1992 c/c o art. 267 do RI/TCU, multa no valor de R$ 435.000,00 (quatrocentos e trinta e cinco mil reais) , fixando prazo de 15 (quinze) dias, a contar da notificação, para que comprove, perante este Tribunal (art. 214, inciso III, alínea 'a', do RI/TCU) , o recolhimento da dívida aos cofres do Tesouro Nacional, atualizada monetariamente desde a data do presente acórdão até a do efetivo recolhimento, se for paga após o vencimento, na forma da legislação em vigor;
	9.5. autorizar, desde logo, nos termos do art. 28, inciso II, da Lei 8.443/1992, a cobrança judicial da dívida, caso não atendidas as notificações; 
	9.6. autorizar, desde já, caso requerido, o parcelamento da dívida em até 36 (trinta e seis) parcelas mensais, nos termos do art. 217 do RI/TCU, com a incidência sobre cada parcela dos devidos encargos legais até o efetivo pagamento, com esclarecimento ao responsável de que a falta de pagamento de qualquer parcela importará no vencimento antecipado do saldo devedor (§ 2º do art. 217 do RI/TCU) ; 
	9.7. encaminhar cópia desta deliberação à Procuradoria da República no Estado de Rondônia, em cumprimento ao disposto no § 3º do art. 16 da Lei 8.443/1992."
3.	Transcrevo, a seguir, trecho do parecer elaborado pela Secretaria de Recursos (Serur) , atual Unidade de Auditoria Especializada em Recursos (AudRecursos) , que analisou os argumentos apresentados pelo recorrente:
	"[...]
	HISTÓRICO
	2. Trata-se de tomada de contas especial (TCE) instaurada pela Caixa Econômica Federal (Caixa) , na condição de interveniente, em razão da inexecução parcial do objeto do Contrato de Repasse 227255-72/2007, celebrado entre o então Ministério das Cidades e o Município de Porto Velho/RO, o qual teve como objeto a 'urbanização de favelas' naquela localidade (peça 4) . 
	2.1. O contrato de repasse foi firmado em 8/10/2007 e teve o término de sua vigência estipulada inicialmente para 30/12/2010, a qual foi prorrogada até 28/2/2018. O valor total de recursos previsto para sua execução foi de R$ 37.370.000,00, sendo R$ 34.006.700,00 oriundos da União e R$ 3.363.300,00 correspondentes à contrapartida aportada pelo ente federado contratado. Do montante de recursos federais descentralizado, foi efetivamente desbloqueado o valor de R$ 23.363.719,84 (peça 12, pp. 3-4) 
	2.2. A motivação para a instauração da presente tomada de contas especial foi a inexecução parcial do objeto pactuado no contrato de repasse, o qual alcançou um percentual de cumprimento de 62,56%, não tendo sido observada qualquer evolução desde junho de 2012 (peça 12, p. 7, item 3) . No Relatório de TCE, o tomador de contas concluiu pela ocorrência de dano ao erário, diante da ausência de funcionalidade de parte da parcela concluída, no valor de R$ 5.513.896,177. A responsabilidade pelo ressarcimento do débito foi inicialmente atribuída a Roberto Eduardo Sobrinho, Mauro Nazif Rasul e Hildon de Lima Chaves, prefeitos municipais nas gestões 2005-2012, 2013-2016 e 2017-2020, respectivamente (peça 7, p. 5) .
	2.3. No âmbito do Tribunal, após a realização de medidas saneadoras, foram promovidas as citações dos ex-prefeitos em razão da não conclusão do objeto do ajuste em análise, com débito no valor de R$ 2.518.543,49. Mauro Nazif Rasul permaneceu silente, configurando, assim, sua revelia.
	2.4. Desse modo, a unidade técnica, com a chancela do parquet especializado (peça 116) , propôs: considerar revel Mauro Nazif Rasul; acolher parcialmente as alegações de defesa de Hildon de Lima Chaves; julgar irregulares as contas de Roberto Eduardo Sobrinho e condená-lo ao ressarcimento do dano no valor original de R$ 2.518.543,49, bem como aplicar-lhe a multa prevista no art. 57 da Lei 8.443/1992; e julgar regulares com ressalva as contas dos demais responsáveis (peças 113, pp. 19-20; 114; e 115) .
	2.5. Assim, por meio do Acórdão 11056/2021-TCU-Primeira Câmara (peça 117) , Relator: Ministro Weder de Oliveira, a 1ª Câmara deste Tribunal de Contas da União (TCU) excluiu Mauro Nazif Rasul e Hildon de Lima Chaves da presente relação processual; julgou irregulares as contas de Roberto Eduardo Sobrinho, condenando-o ao débito total de R$ 2.518.543,49, e multa prevista no art. 57 da Lei 8.443/1992.
	2.6. Com o objetivo de suprir as alegadas omissões constantes desse último acórdão, Roberto Eduardo Sobrinho opôs embargos de declaração (peça 133) , os quais foram conhecidos, para, no mérito, serem rejeitados, conforme o Acórdão 18183/2021-TCU-Primeira Câmara (peça 140) . 
	2.7. Nesse momento, Roberto Eduardo Sobrinho interpõe recurso de reconsideração (peça 152) requerendo a reforma do Acórdão 11056/2021-TCU-Primeira Câmara (peça 117) .
	EXAME DE ADMISSIBILIDADE
	3. Reitera-se o exame preliminar de admissibilidade (peça 153) , com despacho do Exmo. Ministro Relator Jorge Oliveira (peça 156) , que concluiu pelo conhecimento do recurso de reconsideração interposto por Roberto Eduardo Sobrinho, suspendendo-se os efeitos dos itens 9.2, 9.3, 9.4 e 9.5 do Acórdão 11056/2021-TCU-Primeira Câmara, eis que preenchidos os requisitos processuais aplicáveis à espécie. 
	EXAME DE MÉRITO 
	4. Constitui objeto do presente recurso verificar se:
	a) houve prescrição; 
	b) cabe a responsabilização do recorrente;
	c) houve culpa da Caixa, da empresa TEC Tecnologia Civil Ltda. e demais agentes públicos; e
	d) houve interferência da ação de posse por terceiros.
	5. Da prescrição
	5.1. Apesar de não suscitado especificamente pelo recorrente, a prescrição, pelo seu caráter público, reconhecível de ofício, e ante o caráter devolutivo pleno do recurso de reconsideração, deve ser analisada pelo Tribunal nessa fase processual.
	Análise
	5.2. No exame da prescrição, a Serur tem adotado os entendimentos detalhados na peça 169, que contém estudo e pronunciamentos anteriores da secretaria sobre o tema. Nessas manifestações estão desenvolvidas as seguintes premissas, que serão utilizadas no presente exame:
	a) ao julgar o RE 636.886, o STF conferiu nova interpretação ao art. 37, § 5º, da Constituição Federal, fixando a tese de que 'é prescritível a pretensão de ressarcimento ao erário fundada em decisão de Tribunal de Contas';
	b) as pretensões punitiva e de ressarcimento devem observar o mesmo regime na atividade de controle externo, dado o objetivo comum da prescrição, de fixar prazo para o Tribunal de Contas agir, para caracterizar o ilícito, identificar seu autor, dimensionar as consequências da conduta e impor as consequências legais, independentemente de tais consequências terem natureza punitiva ou ressarcitória;
	c) até que sobrevenha norma específica, entende-se que a prescrição das pretensões punitiva e de ressarcimento, no processo de controle externo, deve observar o regime da Lei 9.873/1999, na linha dos recentes pronunciamentos do STF a respeito. Assim, sem prejuízo de se realizar o exame da prescrição também segundo o prazo decenal previsto no Código Civil, o critério adotado, na formulação da proposta de encaminhamento, será o da Lei 9.873/1999.
	Análise da prescrição segundo os critérios do Acórdão 1441/2016-TCU-Plenário:
	5.3. No que se refere a¿ pretensão punitiva, o TCU tem tradicionalmente aplicado os critérios definidos no Acórdão 1.441/2016 - Plena¿rio, que, em incidente de uniformização de jurisprudência, orientou-se pela aplicação do Código Civil. Por este acórdão, em linhas gerais, a prescrição subordina-se ao prazo geral de dez anos (CC, art. 205) , contado a partir da data da ocorrência do fato e interrompido pelo ato que ordenar a citação, a audiência ou a oitiva da parte. 
	5.4. Ademais, conforme precedentes abaixo da jurisprudência selecionada, considera-se como data da ocorrência do fato, nos casos de não comprovação da regular aplicação de recursos repassados mediante convênios ou instrumentos congêneres, a data limite para entrega da prestação de contas final ou a data da efetiva entrega antecipada. 
	'Nos casos de não comprovação da regular aplicação de recursos repassados mediante convênios ou instrumentos similares, a data limite para entrega da prestação de contas final ou a data da efetiva entrega antecipada assinala o marco inicial da contagem do prazo de prescrição da pretensão punitiva do TCU.' (Acórdão 2278/2019-TCU-Primeira Câmara, Relator: Ministro Augusto Sherman) 
	'Nos casos de não comprovação da regular aplicação dos recursos repassados mediante convênios ou instrumentos similares, a data limite para entrega da prestação de contas final ou a da efetiva entrega antecipada assinala o marco inicial da contagem do prazo decenal de prescrição da pretensão punitiva do TCU.' (Acórdão 3749/2018-TCU-Segunda Câmara, Relatora: Ministra Ana Arraes) 
	'Nos casos de inexecução do objeto pactuado, a data limite para entrega da prestação de contas final ou a data da efetiva entrega antecipada assinala o marco inicial da contagem do prazo decenal de prescrição da pretensão punitiva do TCU,' (Acórdão 10145/2017-TCU-Segunda Câmara, Relator: Ministro Marcos Bemquerer) 
	5.5. Em relação ao Contrato de Repasse 227255-72/2007, tem-se que o prazo final para apresentação das contas findou em 29/4/2018 (60 dias do término da vigência: 28/2/2018 - peça 12, p. 2; prazo de prestação de contas - peça 4, p. 6) e a última prestação de contas parcial foi encaminhada em 4/6/2012 (peça 12, p. 7) . Portanto, o termo inicial para a contagem do prazo prescricional do Código Civil é a data da última prestação de contas parcial encaminhada, qual seja, 4/6/2012 (peça 12, p. 7) .
	5.6. A aplicação dos critérios citados previamente no item 5.4 ao caso em exame resultou na ausência da prescrição da pretensão punitiva do TCU, uma vez que a data da última prestação de contas parcial encaminhada foi 4/6/2012 e o ato de ordenação da citação ocorreu em 19/12/2018 (peça 35) . Essa também foi a conclusão do decisum condenatório, conforme a proposta de deliberação do acórdão condenatório (peça 118, p. 4, item 28) , in verbis:
	'28. De acordo com os critérios fixados por intermédio do Acórdão 1441/2016-TCU-Plenário, não ocorreu a prescrição da pretensão punitiva. Conforme ressaltado pela unidade instrutiva, as datas das ocorrências passíveis de sanção correspondem às das parcelas do débito atribuído ao responsável, sendo a mais antiga em 7/7/2011, sendo que o ato que determinou a citação foi emitido em 19/12/2018. Dessa forma, em razão da gravidade da infração em questão, cabe a aplicação da multa prevista no art. 57 da Lei 8.443/1992, em valor proporcional ao dano.'
	5.7. Considerando a premissa de que as pretensões punitiva e de ressarcimento se submetem ao mesmo regime, conclui-se que não ocorreu a prescrição para a aplicação de multa e para a condenação ao ressarcimento, caso fossem adotados, para ambos os fins, os parâmetros definidos no Acórdão 1441/2016-TCU-Plenário.
	Análise da prescrição pelo regime da Lei 9.873/1999 
	Termo inicial:
	5.8. A Lei 9.873/1999, art. 1º, parte final, traz previsão expressa a respeito do início da contagem do prazo prescricional, estabelecendo que o marco inicial será contado da data da prática do ato ou, no caso de infração permanente ou continuada, do dia em que tiver cessado.
	5.9. Ocorre que, recentemente, o Plenário da Suprema Corte se manifestou mais uma vez sobre o tema no julgamento da ADI 5509, ao tratar da constitucionalidade do prazo prescricional e decadencial de cinco anos previsto nos arts. 76, § 5º, e 78, § 7º, da Constituição do Estado do Ceará. Com esteio no princípio da simetria insculpido no art. 75 da Constituição Federal, o relator, Ministro Edson Fachin, definiu alguns parâmetros para fins de avaliação da incidência do prazo prescricional nos processos conduzidos pelas Cortes de Contas.
	5.10. A ADI 5509 foi manejada contra dispositivos da Constituição do Estado do Ceará e de lei ordinária do referido Estado, que fixaram prazo prescricional no processo do tribunal de contas daquela unidade federativa.
	5.11. Todavia, a discussão travada pela Suprema Corte teve por referência o modelo federal, em função do princípio da simetria, expressamente invocado pelo MPF ao propor a ação, e pelo relator ao analisar o tema. Assim, os fundamentos lançados no julgamento da ADI 5509 repercutem inevitavelmente no processo deste Tribunal.
	5.12. Especificamente sobre a lei de regência e as causas interruptivas da prescrição, o relator, Ministro Edson Fachin, reconheceu que o Supremo Tribunal Federal ainda não havia fixado orientação clara a respeito em processo de caráter geral. Ao fazê-lo, na citada ADI, a orientação do relator foi a de aplicar os vários precedentes daquela Corte em casos concretos, que já sinalizavam para a incidência da Lei 9.873/1999, afastando-se a incidência do art. 205 do Código Civil, como evidenciam as seguintes passagens do voto:
	a) 'a atividade de controle externo equipara-se, para fins de contagem do prazo prescricional, ao poder de polícia do Estado e, como tal, nos termos do art. 1º da Lei 9.873/1999, 'prescreve em cinco anos a ação punitiva da Administração Pública Federal, direta e indireta, no exercício do poder de polícia, objetivando apurar infração à legislação em vigor, contados da data da prática do ato ou, no caso de infração permanente ou continuada, do dia em que tiver cessado''; e
	b) 'pela mesma razão, incidem as causas legais de interrupção da prescrição, conforme previsão constante do art. 2º da referida Lei'.
	5.13. Estabelecida a norma de regência do prazo e das causas interruptivas, o Supremo avançou no debate quanto ao termo inicial da prescrição, fixando regras mais detalhadas a respeito. Com esse fim, estabeleceu tratamento específico para as tomadas de contas especiais, distinguindo aquelas decorrentes de repasses sujeitos a prestação de contas específica e as relativas a situações em que os fatos são normalmente trazidos ao conhecimento dos tribunais de contas por meio de denúncias e representações.
	5.14. Nesse sentido, o voto do Ministro Edson Fachin trouxe uma regra geral e algumas hipóteses de aplicação casuística. Como regra geral, ficou estabelecido que 'o termo inicial da contagem do prazo deve ser o da entrada do processo de fiscalização no âmbito do Tribunal de Contas, ou dos órgãos que, por lei, são encarregados pelo controle interno'.
	5.15. Essa regra geral teve sua aplicação explicitada para algumas situações particulares, a saber:
	a) no caso de omissão de prestação de contas: 'o dano a ser apurado pela ausência de prestação de contas tem o lapso prescricional iniciado na data em que as contas deveriam ter sido entregues';
	b) na hipótese de irregularidades detectadas no exame da prestação de contas: 'o procedimento prévio à instauração da tomada de contas... deve ser encerrado o quanto antes, sendo que as irregularidades que tenham porventura sido nele identificadas somente terão iniciada a fluência do prazo prescricional após a competente comunicação para o órgão de controle interno ou para o Tribunal de Contas'; e
	c) em irregularidades constatadas em fiscalizações, denúncias e representações: 'finalmente, deve-se contar o prazo prescricional a partir da data do conhecimento da irregularidade nos casos em que, por iniciativa própria, o Tribunal realiza auditorias ou inspeções, assim como nos casos em que a ele são diretamente levadas as informações necessárias para a instauração de tomada de contas especial'.
	5.16. Dessa forma, na análise da prescrição das pretensões ressarcitória e punitiva será considerado o posicionamento, mormente o mais recente, adotado pelo Supremo Tribunal Federal.
	5.17. No caso em exame, conforme explicado alhures, no item 5.5, o contratado apresentou a última prestação de contas parcial em 4/6/2012 (peça 12, p. 7) .
	5.18. Conforme já explicitado, no julgamento da ADI 5509, da relatoria do Exmo. Ministro Edson Fachin, o Supremo Tribunal Federal, interpretando as normas constitucionais e legais aplicáveis, entendeu que no caso de irregularidades detectadas no exame da prestação de contas: 'o procedimento prévio à instauração da tomada de contas... deve ser encerrado o quanto antes, sendo que as irregularidades que tenham porventura sido nele identificadas somente terão iniciada a fluência do prazo prescricional após a competente comunicação para o órgão de controle interno ou para o Tribunal de Contas'.
	5.19. Dessa forma, o marco inicial para a contagem do prazo prescricional a ser considerado por este Tribunal deve ser a data de 20/10/2017, data do protocolo da TCE nesta Corte (peça 2) .
	Prazo:
	5.20. A Lei 9.873/1999 apresenta um prazo geral, de cinco anos (art. 1º) e um prazo especial, previsto no art. 1º, § 2º, a saber: 'quando o fato objeto da ação punitiva da Administração também constituir crime, a prescrição reger-se-á pelo prazo previsto na lei penal'.
	5.21. A irregularidade discutida nos presentes autos, em análise preliminar, não constitui crime, aplicando-se no caso concreto o prazo prescricional quinquenal.
	Interrupções por atos inequívocos de apuração dos fatos:
	5.22. No regime da Lei 9.873/1999 a prescrição se interrompe 'pela notificação ou citação', 'por qualquer ato inequívoco, que importe apuração do fato' ou 'pela decisão condenatória recorrível' (art. 2º) . Com esse fundamento, a prescrição foi interrompida:
	a) em 11/7/2018, diligência à Superintendência da Caixa RO/AC (peça 23) ;
	b) em 31/1/2019, citação do recorrente promovida por esta Corte (peça 36) ;
	c) em 10/8/2021, decisão condenatória recorrível prolatada na sessão da 1ª Câmara (peça 117) . 
	5.23. Assim, tendo em vista que o termo inicial da prescrição apurado nestes autos é 20/10/2017 (item 5.19) , depreende-se que transcorreram menos de cinco anos entre esse marco temporal e as datas dos eventos que resultaram na interrupção prescricional.
	Da prescrição intercorrente:
	5.24. Nos termos do art. 1º, § 1º, da Lei 9.873/1999, opera-se a prescrição intercorrente se o processo ficar paralisado por mais de três anos, aguardando 'julgamento ou despacho'.
	5.25. Note-se que há uma correlação entre essa hipótese e as causas de interrupção da prescrição do art. 2º. Com efeito, uma vez interrompida a prescrição por alguma das hipóteses do art. 2º, o processo não pode ficar inativo, sem qualquer inovação processual relevante, por mais de três anos.
	5.26. Trata-se de prazo específico, não se aplicando nem o prazo geral de cinco anos nem o prazo especial, da lei penal (§ 2º) . A finalidade da prescrição intercorrente, com seu prazo próprio, é a de assegurar a eficiência e celeridade nas apurações administrativas. Seria contrário a essa finalidade a paralisação injustificada do processo por período maior que o triênio estabelecido para a hipótese.
	5.27. A extrapolação do prazo de três anos, sem inovação relevante no processo, pode configurar negligência. Por isso, além de se operar a prescrição, deve-se promover a 'apuração da responsabilidade funcional decorrente da paralisação, se for o caso'.
	5.28. Em muitas situações o exame da prescrição intercorrente pode ficar prejudicado nos processos já em tramitação no TCU. Como a ação de ressarcimento era considerada imprescritível, as peças que compõem a tomada de contas especial, elencadas no art. 10 da Instrução Normativa/TCU 71/2012, não contemplam informações pormenorizadas quanto ao andamento do processo na fase interna, o que pode prejudicar a análise de eventual paralisação por mais de três anos.
	5.29. Assim, caso o tribunal venha a adotar a sistemática da Lei 9.873/1999 para aferir a prescrição, convém avaliar, oportunamente, a possibilidade de ajustes na IN-TCU 71/2012, para que as tomadas de contas especiais encaminhadas ao tribunal contemplem informações sobre as interrupções ocorridas na fase interna do procedimento (como, por exemplo, declaração do órgão instaurador da TCE, de que o processo não ficou paralisado por mais de três anos, na forma do art. 1º, § 1º, da citada lei) .
	5.30. Especificamente quanto a esta TCE, as próprias causas de interrupção elencadas acima (item 5.22) permitem evidenciar que o processo teve andamento regular, não se operando a prescrição intercorrente.
	Conclusão:
	5.31. De todo o exposto, conclui-se que não ocorreu a prescrição da pretensão punitiva desta Corte, quer sejam aplicados os regimes prescricionais adotados pelo Acórdão 1441/2016-TCU-Plenário ou pelos critérios definidos pela Lei 9.873/1999.
	6. Da responsabilização 
	6.1. O recorrente alega que não cabe sua responsabilização, com base nos seguintes argumentos:
	a) tomou todas as providências cabíveis para a conclusão da meta do objeto do Contrato de Repasse 227255-72/2007 que era a construção das unidades habitacionais dos Residenciais Cuniã I e Cuniã II. Esse fato descaracteriza a sua responsabilidade pelos danos causados ao erário (p. 3) ;
	b) emitiu notificação acerca da paralisação em 11/01/2010, rescindiu unilateralmente o contrato por inadimplência contratual em 13/04/2010 e aplicou as penalidades administrativas para a empresa TEC Tecnologia Civil Ltda. diante do descumprimento contratual no dia 25/04/2011. Ou seja, as obras do Residencial Cuniã I foram paralisadas por culpa exclusiva da empresa contratada, bem como tomou providências para retomada e/ou responsabilização da empresa contratada (pp. 3 e 5) ;
	c) a condenação é indevida, injusta e não encontra subsídio nos autos, visto que não houve culpa in vigilando, porquanto, a conduta adotada refletiu o que estava ao seu alcance e que era de seu cargo exigido (p. 10) ;
	d) não houve a prática de ato omissivo ou comissivo que caracterize ilicitude bastante a atrair a condenação, tomou todas as providências para retomada das obras e responsabilização da empresa contratada (pp. 10-11) ;
	e) o regime de responsabilização dos agentes submetidos à julgamento no TCU é subjetivo, ou seja, precisa preencher a existência do elemento culpa, em sentido amplo, o que não se verifica no presente caso (p. 11) ;
	f) agiu conforme suas possibilidades e diante das limitações existentes, de modo que o julgamento pela irregularidade de suas contas e pela sua responsabilidade nega eficácia ao que dispõe o art. 22 da Lei 13.655/2018 - LINDB (p.11) ;
	g) houve quebra de nexo de causalidade entre o dano apurado e as medidas adotadas, visto que não houve omissão e diante do fato de que tomou todas as medidas necessárias para atingimento da meta do Contrato de Repasse (p. 12) .
	Análise
	6.2. Inicialmente, convém destacar, que o recorrente repete, em boa medida, os argumentos já enfrentados pelo Tribunal no acórdão vergastado (relatório, peça 119, p. 11, item 24) .
	6.3. A despeito disso, o recurso de reconsideração, por sua natureza e por força dos princípios constitucionais do duplo grau de jurisdição, do devido processo legal e da ampla defesa, possui efeito devolutivo pleno, o que pressupõe nova apreciação pelo Tribunal de toda matéria impugnada. Dessa forma, há necessidade de análise das razões do recurso - ainda que encerrem mera repetição de argumentos já enfrentados - haja vista que, neste caso, estamos diante de pedido de nova decisão.
	6.4. Destaca-se que a condenação do recorrente foi motivada pela não comprovação de parcelas referentes às metas: Construção de Unidades Habitacionais (Residenciais Cuniã 1 e 2) e o Projeto de Trabalho Social (PTS) . A fim de evitar ônus indevido, as parcelas de débito das referidas metas foram deduzidas do valor da contrapartida de forma proporcional, de forma que o débito passou a ser constituído conforme tabela seguinte (peça 33, p. 7) :
	Descrição das Metas 
	Valor executado na meta (R$) 

	Serviços da TEC - Cuniã I 
	1.194.215,98

	Serviços da TEC - Cuniã II 
	1.175.687,91

	PTS 
	148.639,60

	Total
	2.518.543,49

	6.5. No que diz respeito a meta de construção de unidades habitacionais (Residenciais Cuniã 1 e 2) , constatou-se que não foi conferida qualquer funcionalidade à parcela executada. A Caixa verificou que as obras alcançaram baixo percentual de execução (somente 30%) , além de se encontrarem paralisadas desde o ano de 2009. Ademais, parte das construções foi objeto de demolição após disputa judicial pela sua posse e outra parcela das edificações, mesmo apresentando condições bastante precárias, foi objeto de ocupações irregulares (peça 27, p. 2 e pp. 14-31) .
	6.6. Quanto ao Projeto de Trabalho Social (PTS) , o débito imputado corresponde à implantação do Plantão Social, pesquisa e diagnóstico socioeconômico, despesas com recursos humanos, serviços de terceiros e material gráfico. As referidas atividades não foram realizadas de acordo com o cronograma de execução de atividades do trabalho social e a execução realizada não cumpriu totalmente os objetivos previstos nas correspondentes diretrizes, de modo que não produziram o benefício social esperado (peça 27, p. 2 e pp. 33-37) .
	6.7. Roberto Eduardo Sobrinho foi signatário e executor dos recursos liberados (mandato de 1/1/2005 a 31/12/2012) , os quais foram integralmente desbloqueados no período em que o gestor estava à frente do Poder Executivo municipal, razão pela qual foi responsabilizado pelo ressarcimento do dano (peça 12, pp. 3-4) .
	6.8. Como se vê, não há indevida responsabilização, tampouco ausência de nexo de causalidade entre a conduta do responsável e o não alcance dos objetivos previstos, porquanto as obras de construção de unidades habitacionais não apresentaram funcionalidade e as atividades destacadas do Projeto de Trabalho Social não foram executadas, não gerando, assim, o benefício social esperado. 
	6.9. A alegação de que tomou providências cabíveis para a conclusão dos Residenciais Cuniã 1 e 2 não socorre ao recorrente. Independentemente das ações que sinalizaram o interesse da prefeitura em rescindir unilateralmente o contrato com a empresa TEC - Construção Civil Ltda. (peça 84) , como também a decisão administrativa por meio da qual foi aplicada multa à aduzida empresa, não há nos autos evidências de que o ex-prefeito tenha adotado medidas efetivas com vistas a efetuar nova contratação por meio da qual pudesse finalizar os empreendimentos objeto do contrato de repasse. 
	6.10. Rememora-se que Roberto Eduardo Sobrinho foi gestor do município de 1/1/2005 a 31/12/2012, e que o contrato de repasse foi firmado em 8/10/2007, com o término de sua vigência estipulada inicialmente para 30/12/2010. A paralisação das obras dos Residenciais Cuniã 1 e 2 ocorreu em 2009 (peça 27, p. 2, item 1.2.2.1) , com encaminhamento de notificação de rescisão em 12/4/2010 (peça 84) e a multa aplicada em 25/4/2011 (peça 85) . Logo, constata-se, que ainda na gestão do recorrente, teria havido tempo suficiente (1 ano e 8 meses, entre a aplicação da multa à empresa contratada até o término do mandado do recorrente) , para efetuar nova contratação por meio da qual pudesse finalizar os empreendimentos objeto do contrato de repasse. Ademais, em que pese argumentar que teria feito todos os esforços para viabilizar a conclusão das obras, o responsável não apresentou qualquer prova documental capaz de comprovar tal atitude.
	6.11. Diante desses fatos, configura-se conduta omissiva-comissiva de Roberto Eduardo Sobrinho, para a malsinada ausência de funcionalidade das obras dos Residenciais Cuniã 1 e 2 em prol da população local. Isso porque ao receber os recursos públicos federais, a responsabilidade do gestor não se resume na obrigação formal de fazer pagamentos à empresa contratada segundo os relatórios de execução expedidos pela Caixa, mas em buscar o efetivo acompanhamento e fiscalização da obra, adotando as medidas de natureza administrativa e judicial para sanar a situação danosa que se avizinhava. Assim, o dano decorrente da referida ausência de funcionalidade é imputável ao recorrente, existindo um liame subjetivo entre o resultado e a conduta omissiva.
	6.12. Ademais, no caso concreto, existe um elemento de culpabilidade do gestor público, uma vez que, somente em sua gestão, os recursos foram desbloqueados e as despesas executadas. Inexiste nos autos qualquer comprovação de medidas concretas adotadas no sentido encaminhar a contratação de nova empresa para conclusão das obras dos Residenciais Cuniã 1 e 2, mesmo diante de prazo suficiente para tal medida administrativa. O mesmo ocorreu em relação às atividades destacadas do Projeto de Trabalho Social que não foram executadas.
	6.13. Quanto ao argumento da indevida responsabilização diante do que dispõe o art. 22 da Lei 13.655/2018 - LINDB, cabe destacar que, segundo o entendimento jurisprudencial desta Casa, a responsabilidade dos jurisdicionados perante o TCU é de natureza subjetiva, caracterizada mediante a presença de simples culpa stricto sensu, sendo desnecessária a caracterização de conduta dolosa ou má-fé do gestor para que este seja responsabilizado (Acórdão 9004/2018-TCU-Primeira Câmara, Relator: Ministro Bruno Dantas) . 
	6.14. Desse modo, é suficiente a quantificação do dano, a identificação da conduta do responsável que caracterize sua culpa, seja por imprudência, imperícia ou negligência, e a demonstração do nexo de causalidade entre a conduta culposa (stricto sensu) e a irregularidade que ocasionou o dano ao erário, conforme assentado na jurisprudência desta Corte, a exemplo do Acórdão 2420/2015-TCU-Plenário, Relator: Ministro Benjamin Zymler.
	6.15. In casu, repisa-se que o recorrente foi condenado precisamente pela comprovação de existência, ao menos, de culpa strictu sensu, eis que a falta de funcionalidade das Residenciais Cuniã 1 e 2 e a não implantação do Projeto de Trabalho Social (PTS) resultou no recebimento indevido de recursos federais, isto porque não foi observado o dever de cuidado com a gestão dos recursos públicos que lhe foram confiados, ante a evidência de ato omissivo-comissivo, diante da inércia, em sua gestão, para adoção de medidas necessárias à contratação de nova empresa para a finalização das obras dos Residenciais Cuniã 1 e 2, bem como para a implementação das atividades referentes ao Projeto de Trabalho Social (PTS) .
	6.16. Quanto a alegação de que a condenação é indevida, visto que não houve culpa in vigilando, o entendimento dominante no TCU é no sentido de que o instrumento da delegação de competência não retira a responsabilidade de quem delega (Acórdão 2982/2021-TCU-Segunda Câmara, Relator: Ministro Marcos Bemquerer; 7.680/2020 - 1ª Câmara, Relator: Ministro Weder de Oliveira; 1.407/2020 - 1ª Câmara, Relator: Ministro Benjamin Zymler; 5.801/2020 - 1ª Câmara, Relator: Ministro Benjamin Zymler) . Logo, nos casos dos prefeitos, a regra geral adotada por este Tribunal é a de sua responsabilização pessoal, pois, ainda que a execução dos recursos seja conduzida por agente delegado, a condição de agente político não afasta a responsabilidade do prefeito, que pode responder por culpa in vigilando (Acórdão 3161/2016-TCU-Plenário, Relatora: Ministra Ana Arraes) .
	6.17. Assim, os argumentos apresentados pelo recorrente não foram suficientes para afastar sua responsabilização pelo dano ao erário.
	7. Da responsabilização da Caixa, da empresa TEC Tecnologia Civil Ltda. e demais agentes públicos
	7.1. O recorrente alega que cabe a responsabilização da Caixa, da empresa contratada, e demais gestores em função dos seguintes argumentos:
	a) devem ser responsabilizados na presente tomada de contas especial a Caixa Econômica Federal, a empresa TEC Tecnologia Civil Ltda. e os agentes públicos diretamente responsáveis pela execução do contrato de repasse (p. 7) ;
	b) os recursos financeiros para a consecução dos empreendimentos somente poderiam ter sido liberados após a aquiescência da Caixa. Se houve falha, esta não deveria ter sido aventada posteriormente na fase de tomada de contas e, mais grave, somente com a imputação de responsabilização ao recorrente (p. 8) ;
	c) a Caixa acompanhava a evolução das obras e, mesmo constatando, em várias passagens, sua extraordinária morosidade, ainda assim, autorizava os repasses financeiros sem ressalva alguma. Inclusive, constam eventos nos processos administrativos, que induzem a pensar que as obras caminhavam com lisura. Salienta-se que essa narrativa sobre a fase de execução dos empreendimentos Cuniã I e II feita pela Caixa foi exarada em maio de 2009, mesmo com os serviços de construção civil já apresentando quantitativos inferiores aos atestados, mesmo com a proximidade do término da vigência do contrato previsto para outubro de 2009 (p. 8) ;
	d) em ambos os contratos administrativos dos Residenciais Cuniã I e II, havia previsão de conclusão das obras pelo prazo de 18 meses; as ordens de serviços para o início das obras ocorrem em 16/04/2008; até a última solicitação de pagamento, relativamente à 8ª medição, realizada no período entre 27/04/2009 e 25/05/2009, a despeito de a Caixa ter ciência de que as obras contavam com pouca evolução para conclusão, ainda assim, não tomou nenhuma decisão quanto a sustação dos pagamentos respectivos, vindo a fazê-lo tempos depois do abandono das obras pela empresa contratada (p. 8) ;
	e) deve ser revisto o afastamento da responsabilidade da empresa TEC Tecnologia Civil Ltda. A referida empresa recebeu os valores decorrentes da 8ª medição e do realinhamento dos preços e, após ser compelida a ressarcir à Caixa, pelos valores relacionados ao pagamento indevido, no importe de R$ 666.940,88, resolveu abandonar imediatamente as obras dos Residenciais Cuniã I e Cuniã II (p. 9) ;
	f) no caso de abandono da obra contratada, a Administração Pública tem o dever de envidar esforços na persecução não somente dos valores pagos despendidos com o empreendimento, mas também dos gastos com os novos serviços que deveriam ser contratadas para sua continuidade, uma vez que demandaria novo procedimento licitatório, precedido de avaliação técnica para averiguação da viabilidade da obra já executada, tudo às expensas da empresa faltosa com suas obrigações contratuais (p. 9) ; 
	g) a exclusão do polo passivo da empresa TEC Tecnologia Civil Ltda., acarreta locupletamento sem causa, uma vez que foi diretamente beneficiada com os repasses dos recursos federais e, sem razão aparente, deixou de cumprir com suas obrigações contratuais, vindo a causar o abandono das obras que causaram prejuízos que agora recaem sobre o recorrente (p. 10) ;
	h) os agentes públicos [foram] diretamente responsáveis pela execução dos contratos administrativos e do Plano de Trabalho Social. Nada mais justo que exigir explicações de quem, efetivamente, atuou na execução dos contratos administrativos relacionados à construção dos empreendimentos habitacionais (p. 10) ; e
	i) justifica-se a imputação da responsabilidade solidária dos respectivos agentes, uma vez que, repise-se, o recorrente somente realizou os atos de gestão típicos do cargo de prefeito do Município de Porto Velho/RO, em especial, as assinaturas dos instrumentos contratuais e dos contratos administrativos e seus aditivos, bem como tomou todas as medidas necessárias para cumprir a meta do contrato de repasse, não podendo ser-lhe atribuída responsabilidade exclusiva pela condução das atividades típicas dos agentes responsáveis pelo controle, fiscalização e lisura dos contratos administrativos (p. 10) .
	Análise
	7.2. Não assiste razão ao recorrente. Conforme dito alhures no item 6.10, repisa-se que Roberto Eduardo Sobrinho, ex-Prefeito do Município de Porto Velho/RO, foi responsabilizado uma vez que que as obras foram paralisadas em 2009 e todos os pagamentos foram efetuados durante o seu período de gestão, de 1/1/2005 a 31/12/2012, de modo que teve tempo ainda seu mandato para executar a totalidade das obras e não o fez.
	7.3. Compulsando os autos, é possível verificar a evolução das obras dos Residenciais Cuniã 1 e 2 em relação aos percentuais previstos e realizados, conforme reportado nos Relatórios de Avaliação de Engenharia (ERA) da Caixa, sintetizados na Tabela 1:
	Tabela 1
	RAE
Período
	Cuniã 1
	Cuniã 2
	Referência

		Exec. Acumulado %
	Exec. Acumulado %
	
		Previsto
	Realizado
	Previsto
	Realizado
	
	julho, 2008
	-
	2,27
	-
	2,67
	peça 13, p. 8

	outubro, 2008
	25,05
	4,44
	25,05
	5,50
	peça 13, p. 61

	dezembro, 2008
	25,05
	6,18
	25,05
	7,40
	peça 13, p. 91

	fevereiro, 2009
	25,05
	9,54
	25,05
	9,66
	peça 13, p. 114

	março, 2009
	61,06
	12,79
	61,06
	13,17
	peça 14, p. 6

	maio, 2009
	61,06
	26,00
	25,05
	24,59
	peça 14, p. 21

	julho, 2009
	61,06
	26,77
	25,05
	25,20
	peça 14, p. 50

	novembro, 2009
	61,06
	28,44
	25,05
	25,34
	peça 14, p. 76

	fevereiro, 2010
	61,06
	28,44
	25,05
	25,34
	peça 15, p. 5

	abril, 2010
	61,06
	28,44
	25,05
	25,34
	peça 15, p. 17

	junho, 2010
	61,06
	28,44
	25,05
	25,34
	peça 15, p. 17

	7.4. A análise da Tabela 1 permite concluir que em fevereiro de 2009 já era possível detectar o baixo desempenho da construtora. Era prevista a execução acumulada de 25,05% para os dois empreendimentos, entretanto o percentual realizado não chegava a 10%, ou seja, menos da metade do previsto havia sido executado. Além disso, destaca-se que a Caixa alertou para a pouca mão de obra disponibilizada para execução da obra nesse mesmo período (peça 13, p. 108) .
	7.5. Entre março e julho de 2009, houve a evolução do realizado das obras para 26,77% e 25, 20%. Apesar de ser um avanço, não representava o esperado para o respectivo período, especialmente em relação a Cuniã 1, que se manteve estagnada em 28,44% em relação ao previsto de 61,06%. Novos alertas sobre a pouca mão de obra disponibilizada para execução da obra foram reportados nas RAEs (peça 14, pp. 7, 22 e 81) .
	7.6. Adicionalmente, deve-se destacar que a Caixa aferiu os serviços prestados pela empresa contratada, conforme consta das planilhas de acompanhamento dos Residenciais Cuniã 1 e 2 (peça 27, páginas 14 a 31) e da tabela de desbloqueios de recursos e notas fiscais de pagamento (peça 12, pp. 4-7) . A Tabela 2 consolida os pagamentos realizados especificamente à empresa TEC Tecnologia Ltda. em relação aos serviços aferidos (dados retirados da tabela constante à peça 12, pp. 4-7) :
				Tabela 2
	Data do desbloqueio
	Valores pagos à TEC Tecnologia Ltda. (R$) 

	24/07/2008
	289.725,33

	21/10/2008
	294.839,48

	26/12/2008
	212.831,05

	02/02/2009
	138.634,95

	03/02/2009
	187.155,51

	09/03/2009
	396.001,21

	13/04/2009
	687.878,46

	26/05/2009
	747.688,51

	7.7. Pois bem. Observa-se que a Caixa disponibilizou recursos à medida que aferia a execução prévia dos recursos disponibilizados (peça 27, páginas 14 a 31 e peça 12, pp. 4-7) . Simultaneamente, também informou ao gestor sobre a pouca oferta de operários para execução célere das etapas da obra. Repisa-se que a morosidade do empreendimento foi reportada em vários RAEs, mediante o registro do descompasso entre o previsto e o realizado na execução das obras dos Residenciais Cuniã 1 e 2 (itens 7.4 e 7.5 prévios) . Logo a alegação de que a Caixa deveria ser responsabilizada por não ter alertado ao gestor, ou por ter disponibilizado recursos mediante o baixo desempenho da contratada não deve ser acatado.
	7.8. Quanto aos argumentos de que foi indevido o afastamento da empresa TEC Tecnologia Ltda., estes também não socorrem ao recorrente. Conforme destacado no item 7.6 prévio, a empresa contratada recebeu somente pelos serviços executados e aferidos pela Caixa (peça 31, páginas 14 a 31) , assim não houve locupletamento sem causa da empresa. 
	7.9. Nesse sentido destaca-se excerto do relatório da proposta de deliberação do acórdão condenatório (peça 119, p. 15, item 25.10) :
	'25.10. Não cabe imputar responsabilidade à empresa contratada, pois esta é responsável apenas pela parte que executou, conforme enunciado do seguinte acórdão: 'no caso de inexecução parcial da obra, em que pese a ausência de funcionalidade para a comunidade, deve a empresa contratada ter abatido do débito que lhe cabe a parcela que efetivamente edificou, desde que esta tenha sido executada sem vícios construtivos e de acordo com o previsto no plano de trabalho do ajuste.' Acórdão 3598/2017-TCU-Segunda Câmara, Relator: Ministro Marcos Bemquerer.
	25.11. Também não cabe responsabilizar a Caixa Econômica pelos prejuízos, pois sua função é apenas de fiscalização e liberação dos recursos conforme o andamento das obras. 
	25.12. Dessa forma, não há nos elementos apresentadas nas alegações de defesa que possa afastar a responsabilidade do responsável, Roberto Eduardo Sobrinho, devendo, portanto, ser rejeitadas suas alegações de defesa com imputação de débito conforme constou da citação.' (grifos acrescidos) 
	7.10. No que diz respeito a imputação de responsabilidade solidária dos agentes públicos diretamente envolvidos, reitera-se que 'o instrumento da delegação de competência não retira a responsabilidade de quem delega' (item 6.16 prévio) . Ora, conforme depreende-se da Tabela 1, desde fevereiro de 2008 o gestor já possui informações gerenciais que demandavam a tomada de medidas administrativas efetivas de cobrança da empresa contratada em relação aos Residenciais Cuniã 1 e 2, reforçando, assim, sua omissão na gestão do referido contrato. A mesma informação também foi disponibilizada em relação ao Plano de Trabalho Social (peça 27, pp. 33-37) . 
	7.11. Em face do exposto, propõe-se não acolher a tese apresentada pelo recorrente.
	8. Da interferência da ação de posse por terceiros na inexecução do Residencial Cuniã 2
	8.1. O recorrente alega que houve interferência da ação de posse por terceiros na inexecução do Residencial Cuniã 2 em função dos seguintes argumentos:
	a) é fato incontroverso que o Município de Porto Velho travou batalha judicial com a entidade privada Clube Recreativo Atlético Cearense e foi vencido em ação possessória envolvendo a fração de terras onde estava ocorrendo a execução da obra;
	b) não foi a decisão judicial que causou a paralisação do empreendimento habitacional Cuniã II, mas sim o abandono da obra pela Tec Tecnologia Civil Ltda., tal como o fez no Cuniã I, tanto que as comunicações/notificações para que a empresa justificasse a inexecução dos contratos foram emitidas em janeiro de 2010, ou seja, antes da sentença de procedência da ação possessória. (p. 3) ;
	c) a Procuradoria-Geral do Município não combateu a decisão judicial que, liminarmente, manteve na posse de fração de terras a entidade privada, quando do início das obras no Cuniã II, vindo a transitar em julgado a decisão judicial em 27/10/2008. Significa dizer que, pouco mais de cinco meses contados do início das obras, a municipalidade, por meio da Procuradoria-Geral do Município já era conhecedora do óbice judicial em construir na fração das terras vindicadas pela entidade privada e, com isso, poderia ter orientando os agentes responsáveis pela condução da obra para promover o realinhamento do traçados dos projetos de construção do empreendimento Cuniã II, para o fim de amoldá-los à nova situação definida pela Justiça Rondoniense, no entanto, não houve qualquer comunicação acerca da decisão judicial. (p. 4) ;
	d) em nenhum momento foi comunicado dessas circunstâncias excepcionais que pairavam sobre o empreendimento Cuniã II, motivo pelo qual continuaram os trâmites ordinários das medições e pagamentos respectivos. Tanto isso é verdade que o pagamento da última medição ocorreu em 14/06/2010, isto é, após quase 2 (dois) anos após a decisão liminar de manutenção de posse (p. 4) ; e
	e) verifica-se que a paralisação das obras do Residencial Cuniã II não decorreu da ordem judicial proferida pelo Poder Judiciário, mas sim pelo indiscutível abandono pela empresa contratada para a realização dos serviços de construção civil. (p. 5) .
	Análise
	8.2. Inicialmente, rememora-se que, de acordo com as informações prestadas pela Caixa, as edificações do Residencial Cuniã 2 (12 dos 23 blocos) foram demolidas após disputa judicial entre o município de Porto Velho e o Clube Atlético Recreativo Cearense (Crac) pela posse de parte da área do empreendimento (peça 27, p. 2) . Quanto aos argumentos de interferência da ação de posse na inexecução do Residencial Cuniã 2, destaca-se que os mesmos questionamentos foram enfrentados por esta Corte em sede de alegações de defesa, conforme depreende-se de excerto do relatório condutor da proposta de deliberação do acórdão combatido (peça 119, p. 15, itens 25.3-25.7) :
	'25.3. Traz em suas alegações que pela leitura da sentença exarada na Ação Possessória 01.08.005393-8, extrai-se que, em momento algum, houve a determinação para demolição do empreendimento habitacional Cuniã II, restando injustificável tal ocorrência. Ao revés, o MM Juiz entendeu que a obra estava em fase de acabamento e por esse motivo, limitou a reintegração de posse ao Crac somente na fração de terras que se encontrava sem edificações.
	25.4. Sendo assim, não se mostra justificável que o responsável, na qualidade de prefeito, não tivesse conhecimento da decisão de demolição ao revés da decisão judicial de parte da obra com construção em andamento, não sendo razoável, portanto, que se impute essa responsabilidade a outros agentes públicos. A responsabilidade neste caso é exclusiva do gestor, uma vez que devia manter a obra sob vigilância. 
	25.5. Ademais, conforme informação trazida pelo próprio defendente em suas alegações, 'no julgamento da Ação Possessória 01.08.005393-8, intentada pelo Clube Recreativo Atlético Cearense (Crac) , a sentença judicial foi exarada na data de 31/3/2010, ou seja, tempos depois da constatação de abandono da obra pela contratada'. Sendo assim, caso desse prosseguimento às obras com contratação de nova empresa, as quais foram paralisadas desde 2009 segundo informação da Caixa prestada ao TCU em resposta a diligência, é até possível imaginar que as demolições de 12 blocos do Residencial Cuniã 2 não tivessem ocorrido. 
	25.6. Continuando, também não é plausível admitir que o responsável não tivesse conhecimento das demolições dos 12 blocos desde o seu início, de modo que poderia promover ações a fim de evitar tal ocorrência, caso mantivesse vigilância, mesmo que mínima. 
	25.7. Com efeito, o responsável tinha todos os instrumentos e conhecimentos para impedir as demolições, pois, afinal, na sentença não houve determinação para demolição do empreendimento habitacional Cuniã II. Tudo ocorreu porque manteve as obras em estado de abandono (grifos acrescidos) .'
	8.3. Ora, o próprio recorrente, em seus argumentos recursais, reconhece que não houve interferência de ordem judicial para a paralisação das obras do empreendimento habitacional Cuinã 2. Ou seja, a demolição dos 12 blocos da referida unidade habitacional foi motivada pelo estado de abandono da obra.
	8.4. Repisa-se que foram disponibilizados RAEs desde 2008 que alertavam para a morosidade de execução das obras, bem como enfatizavam a baixa disponibilidade de profissionais para condução dos serviços (itens 7.3 a 7.7 retro) . Ademais, consta dos RAEs item específico sobre 'aquisição/desapropriação de terrenos', agrupados no item 'Serviços não aprovados'. Ou seja, era informação conhecida do gestor, desde o início das obras a demanda 'aquisição/desapropriação de terrenos'. 
	8.5. Como se vêm, não é plausível alegar que desconhecia as 'circunstâncias excepcionais que pairavam sobre o empreendimento Cuniã 2', nem tampouco imputar a responsabilidade de comunicá-lo a Procuradoria-Geral do Município. O ex-prefeito foi tempestivamente municiado de informações sobre a morosidade e falta de equipe para o andamento das obras. 
	8.6. Em que pese ter sido tardia a notificação de rescisão da empresa contratada em 12/4/2010 (peça 84) , diante do conhecimento tempestivo sobre a morosidade na execução da obra, por meio dos RAEs e pela paralisação da execução em 2009, ainda assim, se Roberto Eduardo Sobrinho tivesse optado por fazer nova contratação após a comunicação da rescisão, teria sido possível dar continuidade às obras e evitar o prejuízo aos cofres públicos, diante de parcela executa imprestável.
	8.7. Dessa forma, conclui-se que não houve interferência da ação de posse de terceiros na inexecução do Residencial Cuniã 2, mantendo-se assim a responsabilidade de Roberto Eduardo Sobrinho.
	CONCLUSÃO
	9. Das análises anteriores, conclui-se pelo não provimento dos recursos, considerando-se que:
	a) não houve a prescrição do débito e pretensão punitiva desta Corte;
	b) subsiste a responsabilidade do recorrente, signatário do ajuste e o responsável pela aplicação da totalidade dos recursos federais descentralizados, os quais foram integralmente desbloqueados durante sua gestão como prefeito do município, ante a evidência de ato omissivo-comissivo, resultando na falta de funcionalidade das unidades habitacionais e não atingimento do benefício social esperado relativo ao projeto de trabalho social em prol da comunidade local, não havendo nos autos elementos a indicar que existam condutas diversas das que foram adotadas;
	d) não houve culpa da Caixa, da empresa TEC Tecnologia Civil Ltda. e demais agentes públicos; e
	e) não houve interferência da ação de posse por terceiros na inexecução do Residencial Cuniã 2.
	9.1. Assim, os argumentos apresentados pelo recorrente na presente peça recursal não afastam as irregularidades a ele atribuídas, mantendo-se incólume o julgado recorrido.
	PROPOSTA DE ENCAMINHAMENTO
	10. Ante o exposto, submete-se à consideração superior a presente análise de recurso de reconsideração interposto por Roberto Eduardo Sobrinho contra o Acórdão 11056/2021-TCU-Primeira Câmara, propondo-se com fundamento nos arts. 32, inciso I, e 33 da Lei 8.443/1992: 
	a) conhecer do recurso e, no mérito, negar-lhe provimento;
	b) dar ciência da deliberação que vier a ser adotada ao recorrente e aos demais interessados."
4.	O Ministério Público junto ao TCU, representado neste processo pelo Subprocurador-Geral Lucas Rocha Furtado, manifestou-se de acordo com a proposta de encaminhamento formulada pela unidade técnica.
	É o relatório.

Diego de Paiva Vasconcelos (2013/OAB-RO) e outros.

Subprocurador-Geral Lucas Rocha Furtado

RECURSO DE RECONSIDERAÇÃO. TCE. CONTRATO DE REPASSE. CONSTRUÇÃO DE CONJUNTOS RESIDENCIAIS POPULARES. PORTO VELHO/RO. INEXECUÇÃO PARCIAL. ABANDONO DAS OBRAS. BAIXO ÍNDICE DE REALIZAÇÃO. PARCELA EDIFICADA NÃO UTILIZÁVEL. CONTAS IRREGULARES. DÉBITO. MULTA. CONHECIMENTO DO RECURSO. ARGUMENTOS APRESENTADOS INSUFICIENTES PARA ALTERAR O JUÍZO ANTERIOR. NÃO PROVIMENTO.

TOMADA DE CONTAS ESPECIAL (TCE)

Roberto Eduardo Sobrinho, prefeito de Porto Velho/RO de 2005 a 2012, foi condenado pelo Acórdão 11056/2021-TCU-Primeira Câmara em débito e multa, em decorrência de irregularidades na execução do Contrato de Repasse 227255-72/2007, celebrado com o extinto Ministério das Cidades para a urbanização de favelas mediante a construção de habitações populares.
2.	Inconformado com essa decisão, o ex-gestor interpôs o presente recurso. Por atender aos requisitos previstos no art. 33 da Lei 8.443/1992, conheço do expediente apresentado por Roberto Eduardo Sobrinho como recurso de reconsideração. 
3.	Antes de adentrar o mérito do processo julgo conveniente fazer um breve histórico dos fatos que levaram a condenação do ex-prefeito.
4.	O contrato de repasse foi celebrado em 8/10/2007 (peça 4) , as obras efetivamente iniciaram em 6/5/2008 e a avença apenas foi encerrada em 28/2/2018, após diversas prorrogações. O prazo final para apresentação da prestação de contas ocorreu em 29/4/2018, mas a última prestação de contas parcial foi encaminhada em 4/6/2012. De acordo com o plano de trabalho, estava prevista a realização das seguintes etapas: aquisição de terrenos; regularização fundiária; recuperação ambiental; drenagem; pavimentação com meio fio, sarjeta e calçada; construção de 368 unidades habitacionais; construção de equipamentos comunitários; urbanização de áreas degradadas e trabalho social. Com base no último Relatório de Acompanhamento (RAE) , elaborado pela Caixa Econômica Federal em 12/5/2017 (peça 16, pp. 10-11) , e Parecer Circunstanciado (peça 12, pp. 2-10) , ficou evidenciada a execução parcial de 62,59% do objeto pactuado.
5.	Em face da execução parcial do objeto a Caixa impugnou o total de despesas realizadas com os serviços que ficaram incompletos, no montante de R$ 6.252.757,84. Contudo, análise realizada no âmbito do Tribunal, pela Secretaria de Controle Externo de Tomada de Contas Especial (SecexTCE) , atual Unidade de Auditoria Especializada em Tomada de Contas Especial (AudTCE) , observou que parte dos serviços de engenharia, em particular os relacionados a pavimentação, drenagem e infraestrutura eram passíveis de aproveitamento pela comunidade, o que resultou na redução do valor do débito.
6.	Sendo assim, os serviços que não apresentam funcionalidade foram reduzidos para R$ 3.343.347,25, conforme detalhado na tabela abaixo,
	Descrição das Metas
	Valor Executado
	% de execução 

	Serviços da TEC - Residencial Cuniã I
	1.585.312,60
	28,44%

	Serviços da TEC - Residencial Cuniã II
	1.560.716,72
	25,34%

	Projeto de Trabalho Social (PTS) 
	197.317,93
	20,42%

	TOTAL
	3.343.347,25
	-

7.	Deduzindo-se a contrapartida municipal (R$ 824.786,77) desse valor, encontramos um dano de R$ 2.518.560,48 relativo ao emprego de verbas federais.
8.	Sobre os itens impugnados cabem ainda os seguintes esclarecimentos:
	a) as obras das unidades residencial foram abandonadas pela empresa construtora em 2009, após o pagamento da oitava e última medição e repactuação dos valores solicitados para a conclusão do empreendimento. Em 13/04/2010, a prefeitura rescindiu unilateralmente o contrato por inadimplência da contratada. Após isso, as unidades foram objeto de ocupações irregulares, sendo que as edificações do Residencial Cuniã II (12 dos 23 blocos) foram demolidas após disputa judicial entre o Município de Porto Velho e o Clube Atlético Recreativo Cearense (Crac) . Já os demais blocos (Residencial Cuniã I) foram objeto de ocupações irregulares há vários anos, em condições de habitabilidade bastante precárias. Apesar de o processo de desocupação realizado em 2017, as unidades voltaram a ser ocupadas, permanecendo assim atualmente;
	b) com relação ao Projeto de Trabalho Social (PTS) , apesar de terem sido realizadas algumas das atividades previstas (implantação do Plantão Social, pesquisa e diagnóstico socioeconômico, despesas com recursos humanos, serviços de terceiros e material gráfico) a parte executada não foi capaz de atender os objetivos do programa, não produzindo o benefício social esperado, promovendo a melhoria de qualidade de vida das famílias, mediante trabalho educativo que favorecesse a organização da população, a educação sanitária e ambiental, a gestão comunitária e condominial e facilitasse o acesso ao trabalho e a melhoria de renda familiar.
9.	Nesta fase do processo, o recorrente alega, em síntese, que:
	a) o ex-prefeito tomou todas as providências ao seu alcance para o reinício das obra e o término da construção das unidades habitacionais dos Residenciais Cuniã I e Cuniã II, após a empresa contratada ter paralisado suas atividades;
	b) devem ser responsabilizados pelo ocorrido: a contratada (Tec Tecnologia Civil Ltda.) , por ter paralisado injustificadamente as obras; a Caixa Econômica Federal por omissão na fiscalização dos contratos, e os agentes públicos diretamente responsáveis pela fiscalização e execução do Contrato de Repasse, uma vez que o recorrente, como agente político, somente realizou os atos de gestão típicos do cargo de Prefeito.
10.	A Secretaria de Recursos (Serur) , atual Unidade de Auditoria Especializada em Recursos (AudRecursos) , analisou e refutou os argumentos do recorrente. Ao final, com a concordância do Ministério Público junto ao TCU, propôs negar provimento ao recurso.
11.	Alinho-me integralmente a esses pareceres, cujas análises incorporo entre minhas razões de decidir, sem prejuízo de destacar os aspectos que me parecem mais relevantes.
12.	Principio por ratificar a posição da unidade técnica acerca da não ocorrência de prescrição. Apesar de a instrução ter sido elaborada antes da aprovação da Resolução-TCU 344/2022, que veio a regulamentar a matéria no âmbito do Tribunal, verifico que foram utilizados, na avaliação, os parâmetros estabelecidos na Lei 9.873/1999. O único reparo a ser feito é em relação ao termo inicial adotado para a contagem do prazo prescricional que deve ser o da data final para a apresentação da prestação de contas, 29/4/2018. Mas essa alteração não modifica as conclusões.
13.	Quanto à responsabilidade do ex-prefeito Roberto Eduardo Sobrinho, ela me parece evidente a partir da constatação de que as obras foram paralisadas e todos os pagamentos foram efetuados durante sua gestão, que se estendeu até 2012. Do momento da paralisação da obra, em 2009, ou mesmo da rescisão unilateral do contrato, em 2010, até o término de seu período à frente do executivo municipal, houve tempo suficiente para que tivesse adotado as medidas necessárias para dar continuidade ao empreendimento.
14.	Importante registrar que algumas das intercorrências observadas, como a invasão das unidades residenciais ou a disputa judicial envolvendo a posse de parte das terras onde estavam sendo construídos os prédios, não foram fatores determinantes para a paralisação das obras, uma vez que ela ocorreu bem antes, com a desistência da empresa contratada. Assim, não há fator atenuante que justifique a inércia do poder executivo em dar continuidade ao empreendimento.
15.	Considero igualmente despropositada a tentativa de transferir a responsabilidade da omissão para a empresa contratada, para a Caixa Econômica Federal ou para outros funcionários da prefeitura.
16.	Primeiro, a relação com a empresa construtora se desenvolveu toda dentro do liame contratual pactuado. Ao se recusar a cumprir suas obrigações ela se sujeitou ao rompimento do pacto e às penalidades nele previstas, mas não lhe pode ser atribuída responsabilidade por eventos ocorridos após essa ruptura. 
17.	Do mesmo modo, a Caixa Econômica Federal cumpriu sua tarefa de agente interveniente no repasse, fiscalizando as obras e apenas liberando os recursos que correspondessem à efetiva evolução física do empreendimento. Não lhe cabia nenhuma função gerencial nem possuía capacidade de decisão quanto ao andamento ou continuidade das obras.
18.	Quanto ao papel desempenhado pelos fiscais e funcionários da prefeitura, é preciso ver que o principal motivo para o dano apurado neste processo foi a ausência de um ato de gestão que pudesse viabilizar a retomada do empreendimento após a conclusão pela incapacidade ou desinteresse da empresa contratada. Pela própria importância da iniciativa e materialidade dos recursos envolvidos, trata-se de uma decisão a ser tomada na mais alta instância administrativa. Portanto, não há como o ex-gestor se furtar de sua responsabilidade neste caso, tentando transferi-la para as instâncias inferiores que, claramente, não dispunham da competência ou da capacidade decisória necessárias.
19.	Registro, por fim, que informação encaminhada pela atual Prefeitura de Porto Velho/RO sobre o resultado de laudo técnico de engenharia por ela contratada, confirma a inutilidade das edificações remanescentes dos Residenciais Cuniã I e II, conforme explicitado no seguinte trecho:
	"De maneira geral, o laudo da empresa contratada para periciar as obras em questão, bem como os estudos da equipe da área de engenharia, apontam para duas grandes conclusões: A primeira é que, tecnicamente, não é viável concluir os empreendimentos devido aos vários problemas construtivos em desconformidade com as normas técnicas de construção, o que comprometeria a segurança das edificações. A segunda é que, financeiramente, não é viável concluir os empreendimentos, haja vista que o reforço estrutural necessário em tese custaria muito mais do que a construção de unidade novas.
	(...) 
	Assim, não sendo possível nem técnica, nem financeiramente, a conclusão dos empreendimentos habitacionais, restam para o município poucas alternativas, sobre o que fazer com os imóveis, a saber:
	a) a demolição dos imóveis para a elaboração de novos projetos e a captação de novos recursos ou linhas de financiamento destinados à construção;
	b) a demolição dos imóveis e a conversão da área em outro equipamento comunitário;
	c) a demolição dos imóveis e a avaliação dos terrenos onde se encontram os empreendimentos para posterior alienação a particulares, revertendo os valores porventura reunidos a um fundo destinado a moradias populares."
20.	Feita essas breves considerações e como não foi apresentado nenhum argumento capaz de alterar a deliberação anterior, o recurso de reconsideração apresentado por Roberto Eduardo Sobrinho deve ser julgado improcedente.
	Assim, manifesto-me integralmente de acordo com a proposta de encaminhamento uniforme apresentada pela unidade técnica e pelo MP/TCU e voto por que o Tribunal adote a minuta de acórdão que ora submeto à deliberação deste Colegiado.
TCU, Sala das Sessões, em 7 de março de 2023.
JORGE OLIVEIRA 
Relator